【裁判字號】    95,訴,1118
【裁判日期】    951102
【裁判案由】    損害賠償
【裁判全文】
臺灣板橋地方法院民事判決              95年度訴字第1118號
原      告  甲○○
被      告  乙○○
上列當事人間請求損害賠償事件，經本院於民國95年10月19日言
詞辯論終結，判決如下：
    主      文
原告之訴及假執行之聲請均駁回。
訴訟費用由原告負擔。
    事實及理由
一、原告主張：任職於台北縣警察局蘆洲分局（下稱蘆洲分局）
    之被告，於民國（下同）91年7 月24日以蘆安忠爵字第0910
    000812號函，擅指任職國立空中大學駐衛警之原告於3個 月
    內有犯罪紀錄。由於內容指控原告任職期間有犯罪紀錄，但
    並未查實所稱犯罪紀錄有何內容，原告乃去電詢問所犯罪名
    為何、犯罪地點、時間、被害人等事項，未料被告均不願正
    面回應，僅要求原告自行前往刑事警察局查詢，惟經原告查
    詢結果並未發現任何犯罪紀錄，當時即以電話要求被告須再
    函國立空中大學聲明原函內容係屬錯誤，並更正說明原告並
    無犯罪紀錄，副本送原告保存。被告嗣雖以91年10月24日蘆
    安忠爵字第0910000812之1 號函表示：「貴校駐衛警李仁杰
    等6 名經重新調查結果均無犯罪紀錄」，但該函僅係3 個月
    後重新調查結果之發布，與前函時間不同，不可能更正前函
    ，且函文內並未指明原調查是否錯誤，亦未顯示係為原調查
    錯誤結果而作之更正，自不符要求更正之目的。被告明知所
    為原告於3 個月內有犯罪紀錄之登載係屬錯誤，且有依職務
    上更正之作為義務，竟故意任令錯誤繼續，不為明確更正，
    無視原告名譽權損害情形繼續，足徵該函指稱原告犯罪一事
    並未違反被告原始作為之目的，被告既係故意為之，自無國
    家賠償救濟程序之適用，被告應自負賠償責任，爰依侵權行
    為法律關係提起本件訴訟等語，並聲明：(一)被告應賠償原告
    撫慰金新台幣（下同）100 萬元。(二)被告應於上班時間內以
    台灣新生報頭版連續刊登3 日道歉啟事。(三)確認判決原告並
    無犯罪紀錄。(四)願供擔保請准宣告假執行。
二、被告則以下列陳詞置辯，並聲明：原告之訴駁回。如受不利
    判決，被告願供擔保請准免為假執行。
    (一)本件起因於91年7 月24日國立空中大學正式行文蘆洲分局
      請求協助辦理隨函所附名冊人員之安全調查，被告當時任
      職該局承辦該項業務，本於行政機關相互間之請求協助辦
      理，依法查詢名冊人員前科素行資料，並以正式公函密件
      回覆。原告不知從何處獲知該密件內容，91年10月初逕自
      來電查詢並要求答覆。本案由於法令變更依規定重新調查
      ，並於91年10月24日重新發函給國立空中大學更正，並依
      原告請求發文給原告保存。
    (二)被告與原告素無嫌怨，被告之所以填寫安全調查資料係因
      任職蘆洲分局擔任承辦人員之故，且陳報之資料均係屬實
      ，並無虛構，足見被告係受上級命令及依法令而製作系爭
      安全資料之職務行為，製作系爭調查表時並無任何侵害原
      告名譽之動機，況且被告嗣後依法令重新調查後亦主動函
      文國立空中大學更正前述資料，更足以證明被告所為係依
      法令適法從事職務。而本件訴訟原告迄未舉證其受有何損
      害，並陳明被告執務之執行與其所受損害有何因果關係，
      僅空言名譽或精神受損，而請求被告負侵權行為之民事責
      任，則究竟其名譽及精神遭受何種損害均應由原告負舉證
      責任為是，原告若無法舉證其受有何種損害，即與侵權行
      為要件不符，其請求實無理由。
    (三)再者，依民法第186 條第1 項及國家賠償法第2 條規定，
      於公務員行使公權力違背對於第三人應執行之職務而使第
      三人受害之情形下，應認國家賠償法第2 條規定為公務員
      個人侵權行為責任之代位責任規定，並應限制第三人直接
      及先行向公務員個人請求賠償，始能符合並貫徹國家賠償
      製度之精神。本件被告係依法執行職務之公務員，原告主
      張受損害之事實又係被告於執行公務時所發生，故原告於
      提起國家賠償之訴前，逕行請求被告賠償其損害，即與前
      開規定不符。
    (四)退萬步言，縱認被告之行為符合民法上侵權行為之責任要
      件，應負名譽權侵害之損害賠償責任並回復原告之名譽，
      然因侵權行為所生之損害賠償請求權，自請求權人知有損
      害及賠償義務人時起2 年間不行使而消滅，民法第197 條
      定有明文。系爭安全調查表被告首於91年7 月24日於蘆洲
      分局以蘆安忠爵字第0910000812號函行文回復國立空中大
      學，重新調查認定後再於91年10月24日於蘆洲分局以蘆安
      忠爵字第0910000812之1 號函，以速件函知國立空中大學
      及原告更正。是以，原告至遲應於91年10月底知悉其受有
      損害及賠償義務人，今日始提起訴訟，早已逾法定2 年請
      求權時效，故縱認原告確實受有損害，被告依民法第144
      條第1 項之規定亦得拒絕給付。
三、兩造不爭執之事實：
    (一)被告於91年間任職於蘆洲分局擔任巡佐。
    (二)被告為蘆洲分局91年7 月24日蘆安忠爵字第0910000812號
      函、91年10月24日蘆安忠爵字第0910000812之1 號函之承
      辦人。
    (三)原告主張被告之侵權行為為：被告承辦之91年7 月24日蘆
      安忠爵字第0910000812號函文侵害原告之名譽權。
四、兩造爭執之事項為：被告有無侵權行為？是否侵害原告之名
    譽權？原告得否請求損害賠償100 萬元？得否請求被告回復
    名譽？原告之請求權是否罹於消滅時效？茲分述如下：
    (一)按公務員因故意違背對於第三人應執行之職務，致第三人
      受有損害者，負賠償責任，其因過失者，以被害人不能依
      他項方法受賠償時為限，負其責任。民法第186 條第1 項
      定有明文。由上開規定可知，公務員之侵權行為責任係以
      民法第186 條之規定為據，亦即公務員侵權行為之成立須
      具備下列要件：1.公務員之行為須違背對於第三人應執行
      之職務。2.須有故意或過失。3.須第三人之權利或利益因
      而受有損害。惟公務員因侵權行為所負之責任於過失情形
      則受有限制，必被害人不能依他項方法受賠償時，被害人
      始得向公務員個人請求損害賠償。
    (二)查本件被告於91年7 月24日承辦安忠爵字第0910000812號
      函文時，任職於蘆洲分局擔任巡佐職務，乃兩造所不爭執
      之事實。而被告出具上開函文係因受命處理國立空中大學
      91年7 月22日91空大秘字第0911300906號書函請託查核該
      校駐衛警安全調查工作之故，亦據被告提出國立空中大學
      前揭書函影本1 份為證，足認被告出具91年7 月24日安忠
      爵字第0910000812號函文時具有公務員身分，且係執行職
      務之行為，至為明確。
    (三)次查，被告以91年7 月24日安忠爵字第0910000812號函文
      回復國立空中大學時，隨函檢附之名冊於原告項下之調查
      結果欄內記載「該員3 年內曾有犯罪紀錄」等語，有國立
      空中大學95年10月3 日空大秘字第0955103850號函檢附之
      上開函文影本在卷可稽。而該項記載因非屬實，被告嗣於
      91年10月24日再以安忠爵字第0910000812之1 號函行文國
      立空中大學，表示「貴校駐衛警李仁杰等6 名經重新調查
      結果均無犯罪紀錄」，復有原告提出且為被告所不爭執之
      91年10月24日安忠爵字第0910000812之1 號函影本附卷足
      憑。
    (四)被告既負責原告安全查核工作，自應善盡其查核之責，俾
      使提供之資料正確無誤，詎其以91年7 月24日安忠爵字第
      0910000812號函文提供之原告安全查核資料竟與事實不符
      ，足徵被告確未善盡詳細調查之責，而有過失。原告雖主
      張被告係故意提供不實資料，惟參酌兩造之前素不相識，
      亦無嫌怨，被告僅係奉命處理國立空中大學駐衛警安全調
      查之工作，衡情應無故意登載原告於3 年內有犯罪紀錄之
      不實資料予國立空中大學之可能，是被告辯稱其非故意，
      尚非無憑，應堪採信。原告以其認定被告嗣後出具之更正
      函文不符更正目的，推論被告自始即出於故意，難認有據
      ，洵不足採。
    (五)又民法上名譽權之侵害非即與刑法之誹謗罪相同，名譽有
      無受損害，應以社會上對個人評價是否貶損作為判斷之依
      據，苟其行為足以使他人在社會上之評價受到貶損，不論
      其為故意或過失，均可構成侵權行為，其行為不以廣佈於
      社會為必要，僅使第三人知悉其事，亦足當之（最高法院
      90年台上字第646 號判決意旨參看）。本件被告因未盡查
      核之責，於其因執行職務而提供予國立空中大學之91年7
      月24日安忠爵字第0910000812號函文誤載原告3 年內曾有
      犯罪紀錄，足以使原告在社會上之評價因此受到貶損，是
      原告主張被告承辦之91年7 月24日蘆安忠爵字第09100008
      12號函文侵害其名譽權，堪認屬實。
    (六)被告上開侵害原告名譽權之行為係出過失，業經認定之如
      前，則依首揭說明，原告須以不能依他項方法受賠償為限
      ，始得向被告個人請求損害賠償。經查，國家賠償法已於
      民國70年7 月1 日施行，原告非不得依該法第2 條之規定
      ，以公務員因過失違背對於第三人應執行之職務，致其權
      利受損害，而請求國家賠償。原告因本件被告之侵權行為
      所受損害既得依他項方法受賠償，自不得向被告個人請求
      賠償，故原告依侵權行為法律關係請求被告賠償損害100
      萬元，並登報道歉以回復名譽，即屬無據，不應准許。又
      原告對被告既無損害賠償請求權，則被告所為之時效抗辯
      即無審究必要，爰不再論述，併此敘明。
    (七)末按，依民事訴訟法第247 條提起確認之訴，若係就為訴
      訟標的之私法上權利或法律關係之成立或存在與否不明確
      而有爭執，認為有請求確認判決之必要，亦所謂有即受確
      認判決之法律上利益時，即得提起，並以其利害關係相對
      立而有爭執該私法上權利或法律關係之人為被告；倘所爭
      執者為公法上之權利或法律關係，或於私法上之權利或法
      律關係並無利害關係相對立之爭執，則為法所不許。本件
      原告請求判決確認其無犯罪紀錄，惟因原告有無犯罪紀錄
      非屬私法上之權利或法律關係之爭執，自不得為確認之訴
      之標的，故原告此部分請求亦無理由，不應准許。
五、綜上所述，原告本於侵權行為法律關係訴請被告賠償撫慰金
    100 萬元，並於台灣新生報頭版連續刊登3 日道歉啟事以回
    復名譽，暨請求確認判決其無犯罪紀錄，均無理由，不應准
    許。又原告之訴既經駁回，其假執行之聲請即失所附麗，爰
    併駁回之。
六、訴訟費用負擔之依據：民事訴訟法第78條。
中    華    民    國    95    年    11    月    2     日
                  民事第二庭    法  官  程怡怡
以上正本係照原本作成
如對本判決上訴，須於判決送達後20日內向本院提出上訴狀
中    華    民    國    95    年    11    月    2     日
                                書記官  華海珍


司法院資訊處製作；財團法人民間司法改革基金會備份。
